【裁判字號】    89,台上,6679
【裁判日期】    891102
【裁判案由】    業務侵占
【裁判全文】
最高法院刑事判決                              八十九年度台上字第六六七九號
    上   訴   人  台灣高等法院檢察署檢察官
    上訴人即被告  甲○○SI.
                  女西元一九四.
                  護照號碼：0.
                  居台北市○○街二十一巷五號
                  送達代收人楊智雅台北市○○路○段二二五號五樓之八
右上訴人等因被告業務侵占案件，不服台灣高等法院中華民國八十七年九月二日第二
審判決（八十六年度上訴字第五五二四號，起訴案號：台灣台北地方法院檢察署七十
九年度偵字第五二七七號），提起上訴，本院判決如左：
    主  文
原判決撤銷，發回台灣高等法院。
    理  由
本件原判決認定上訴人即被告甲○○（下稱被告）為新加坡人，係台北市○○○路二
五號三樓威皇國際企業有限公司（下稱威皇公司）副理，負責代理客戶操作期貨買賣
業務，並負責收取客戶委託買賣期貨之款項。自民國七十八年六月三十日起至七十九
年一月二十四日止，受黃海青、王富珍夫婦委託等從事期貨投資，竟基於意圖為自己
不法所有之概括犯意，將渠等於七十九年一月五日起陸續交付之新台幣（下同）二百
二十萬元，未依約存入威皇公司渠等帳戶而侵占入已，嗣因黃海清、王富珍夫婦發現
被告失蹤，心生疑慮，向該公司查詢餘額領回款項時，始發覺上情，因而撤銷第一審
不當之科刑判決，仍論處被告連續業務侵占罪刑，固非無見。
惟查：（一）、原判決認被告自七十九年一月五日起陸續侵占二百二十萬元，無非以
告訴人指訴被告於收取後未存入公司帳戶，經追究始傳真借條，並有該借據為證（原
判決第二面第十二至十四行）。惟觀之該借據（偵查卷第十八頁反面、一審卷第四十
九頁）上載，自該日起向黃海清借款共欠上開金額，但告訴人究係一次或分次交付，
如分次每次之金額，何時發現被侵占，被告又何時傳真，原審均未詳予究明，即以連
續犯論處，顯有調查未盡之違法。又依卷內資料，告訴人曾指訴，委託被告經營期貨
買賣業務共交付九百二十萬元，其中六百九十萬元有憑證，二百二十萬元有被告立之
借據，另十萬元尚未有憑證，被告即跑了（一審卷七十二頁、原審第三十七頁），並
有提出之憑證、借據等為據（偵查卷第十八頁反面、一審卷第四十九至五十六頁）。
又於原審審理中亦曾具狀指訴，曾於七十九年一月二十四日交給一百二十萬元，被告
僅先給二張憑證，一張二十萬元，另一張五十萬元，嗣經催討始再給一張五十萬元，
後來發現該張係偽造的（原審卷第一七九頁反面），而觀之其所提出之六百九十萬元
憑證中，其中於該日確有二十萬元、五十萬元，均有編號，載明訂金收據，並有公司
印文（一審卷第五十二頁、五十三頁影本上張），而另有一張日期係同月二十五日，
但載證明書，並無編號，亦無公司印文（一審卷第五十三頁下張），其所指似非無據
；如果無訛，則該五十萬元憑證不符及上開十萬元無憑證部分，是否在被告所立借據
二百二十萬元之內，此與認定被告之侵占金額有關，自有釐清之必要。（二）、刑事
訴訟程序中，對於被告之行為，應受裁判之範圍，乃起訴書所記載被告之「犯罪事實
」，若起訴書犯罪事實欄內，對此項行為已予以記載，即為法院應予審判之範圍。至
於起訴書引用之犯罪法條僅係公訴人主張被告觸犯何項罪名之意見，供法院審判之參
考，法院審判時於同一基本事實之範圍內，並不受起訴法條之拘束，亦即法院在不妨
礙起訴基本社會事實同一之範圍內，得自由認定事實，變更檢察官所引應適用之法條
。本件告訴人一再指訴，被告盜用其印章將原存入其威皇公司帳戶內之四百七十八萬
六千元，領走侵占，檢察官亦另以被告於七十九年二、三月間將原代告訴人存入威皇
公司帳戶內之四百七十八萬六千元提走，原審自應就上開起訴之犯罪事實為調查，查
明被告是否有領走，如有是否構成犯罪，至係犯何罪名，自不受檢察官起訴所指業務
侵占罪名之限制。乃原審竟以「既已繳交威皇公司入帳，即非被告為告訴人所保管之
金錢，縱有提領，亦非侵占告訴人之錢財甚明，若其以非法手段向威皇公司提領，除
對威皇公司犯他罪外，此部分尚與刑法侵占罪之構成要件不合，惟公訴人既認與前開
論罪科刑部分係實質上一罪，自不另為無罪之諭知。」，並未就此部分為調查，逕為
不另為無罪之諭知，自屬違法。（三）、原判決認定被告係威皇公司副理，負責代理
客戶操作期貨買賣業務，如果無訛，本件調查局曾函送被告與該公司負責人何猷剛、
宋建國等人明知該公司未登記經營期貨業務，而竟共同經營，涉犯公司法罪嫌，被告
部分並經檢察官函請一審併案審理（八十年度偵字第五三九號影印卷第一、二、七十
五頁），此部分與起訴部分有無裁判上一罪關係，應否併予審究，原判決均未說明，
亦有違誤。以上諸端，或為上訴意旨所指摘，或為本院得依職權調查之事項，應認原
判決有撤銷發回之原因。又本件係刑事訴訟法第三百七十六條第三款所列案件，惟於
八十四年十月二十四日修正前原得上訴於第三審法院，且已繫屬於法院，依刑事訴訟
法施行法第五條第一項規定，自應依施行前之程序終結之，附此明。
據上論結，應依刑事訴訟法第三百九十七條、第四百零一條，判決如主文。
中      華      民      國    八十九    年     十一     月      二      日
                              最高法院刑事第二庭
                                  審判長法官  莊  來  成
                                        法官  呂  潮  澤
                                        法官  謝  俊  雄
                                        法官  白  文  漳
                                        法官  蘇  振  堂
      右正本證明與原本無異
                                              書  記  官
中      華      民      國    八十九    年     十一     月     十三     日


司法院資訊處製作；財團法人民間司法改革基金會備份。
